【裁判字號】    92,台上,7365
【裁判日期】    921231
【裁判案由】    誣告
【裁判全文】
最高法院刑事判決                              九十二年度台上字第七三六五號
    上  訴  人  李劉梅  女民前.
                李玉娥
                李玉美
                李玉珠
                李春梅
    共同代理人  王桂樹律師
    被      告  甲○○
                乙○○
右上訴人等因自訴被告等誣告案件，不服台灣高等法院中華民國九十一年十二月二十
日第二審更審判決（九十年度上更(一)字第七六七號，自訴案號：台灣台北地方法院八
十六年度自字第八三八號），提起上訴，本院判決如左：
    主  文
原判決撤銷，發回台灣高等法院。
    理  由
本件原判決以上訴人李劉梅、李玉娥、李玉美、李玉珠、李春梅之自訴意旨略稱：(一)
被告甲○○曾以訴訟代理人之資格為其母李寬（於民國八十六年二月十三日死亡）於
八十二年間向第一審法院起訴請求李四海（於八十四年十一月二十六日死亡）應將台
北市○○路○段二十號房屋所有權（下稱系爭房屋）四分之一移轉登記與李寬之民事
訴訟，嗣於八十三年十一月七日經原審法院以八十三年度重上字第一四五號民事判決
敗訴確定，其明知對於系爭房屋並無正當權源可主張所有權人得自由使用、收益、處
分該所有物，竟於八十五年五月二十日以委託人李寬之代理人名義與不知情之乙○○
簽訂代為管理系爭房屋委託書，旋經李劉梅、李玉娥、李玉美及李玉珠（即李四海之
繼承人）於八十五年六月二十七日具狀向第一審法院自訴甲○○涉嫌竊佔罪，並經第
一審以八十五年度自字第六三六號刑事案件審理中，詎甲○○於該案審理中，竟意圖
使李劉梅、李玉娥、李玉美及李玉珠受刑事處分，明知系爭房屋為祭祀公業李德茂分
配予派下中「媽福」房派下員李四海，登記為李四海名義所有，李四海死亡後由李劉
梅等人繼承，非侵占該系爭房屋，何況該系爭房屋為甲○○委由被告乙○○占有使用
中之事實，竟於八十五年七月十一日前案審理中，捏造系爭房屋係祭祀公業李德茂管
理人依各派下出資置產比率分配給李旺派下各子孫，案外人李四海與李劉梅等人意藉
前述民事判決書，就李四海個人擔任祭祀公業李德茂管理人所信託登記於渠名下應分
配予祭祀公業李德茂派下｜李旺派下各子孫之房屋共謀變持有為所有，強行侵占行為
等虛構情事，意圖使他人受刑事處分，向第一審法院於審理前案甲○○涉嫌竊佔時提
起反訴誣告李劉梅等人犯侵占罪，嗣經第一審法院於八十六年八月七日以八十五年度
自字第六三六號刑事判決李劉梅、李玉娥、李玉美及李玉珠等人無罪。(二)甲○○意圖
使他人受刑事處分，竟具狀向台灣台北地方法院檢察署捏稱：李春梅、李劉梅、李玉
娥、李玉美、李玉珠、李雲輝等人，為求在台灣高等法院八十五年上字第一五六八號
案件獲得勝訴，竟於八十五年十一月十三日及同年十二月二十八日所呈之答辯狀中，
竟委請律師王桂樹檢具偽變造之田租分配單及偽造之祭祀公業李德茂管理委員會第一
屆第二十八次委員會議紀錄表二份，旋經該署檢察官於八十六年六月十九日以八十五
年度偵字第二七三四三號處分不起訴。(三)乙○○於八十五年五月二十日受案外人李寬
之委託，自八十五年六月一日起至八十六年五月三十一日代為管理台北市○○路○段
二十號房屋，經李劉梅、李玉娥、李玉美、李玉珠告知該房屋非案外人李寬所有，不
可占用，仍置之不理，繼續佔據使用，嗣經李劉梅等人於八十五年六月二十七日向第
一審提起涉嫌竊佔罪嫌，詎乙○○竟於該案審理中於八十五年七月十一日與甲○○共
同具狀對李劉梅等人提起反訴，控告李劉梅等人涉嫌侵占罪。因認被告等均涉有刑法
第一百六十九條第一項之誣告罪嫌；經審理結果，認被告等之犯罪均不能證明，因而
分別撤銷第一審論處甲○○罪刑之判決，改判諭知甲○○無罪及維持第一審諭知乙○
○無罪之判決，駁回上訴人等此部分之第二審上訴。
惟查：(一)原判決於理由欄說明：「自訴代理人於本院稱：﹃日據時代的領收證就有說
明媽福房是祭祀公業的一房，民國四十幾年的田租分配單，也有列媽福房子孫的分配
；李四海的子孫李明宗認為媽福房應該納入祭祀公業裡面，是依據領收證、田租分配
單﹄；證人吳石登於本院證稱：﹃李媽福子孫李四海所屬李清泉這房，應該有分到財
產﹄；證人李賢助於八十七年重上字第一七六號調查時供稱：﹃李金榜還在時，有領
過田租﹄；祭祀公業李德茂繼承變動系統表於八十九年六月二十五日由造報（表）人
李雲輝將李清泉自李旺房改入李媽福房；被告甲○○據上認定祭祀公業李德茂之派下
員僅六大房，而媽福房並非祭祀公業李德茂之派下員，自非無據」；然上開上訴人之
代理人王桂樹律師及證人吳石登、李賢助等上開供述，似足以認定媽福房亦為派下，
原判決未說明證據取捨之理由，竟謂：「被告甲○○據上認定祭祀公業李德茂派下員
六大房，媽福房並非祭祀公業李德茂之派下員，自非無據」，有理由不備及矛盾之違
誤。(二)原判決於理由欄謂：「自訴人持原審法院八十二年度重訴字第七五五號、本院
八十三年度重上字第一四五號及最高法院八十四年度台上字第七三五號民事判決認被
告甲○○為該案被告李寬之訴訟代理人，全程參與訴訟程序，明知法院係以祭祀公業
李德茂之派下為七大房包括媽福房在內，而判定案外人李寬請求系爭房屋所有權四分
之一之持分移轉登記敗訴確定，仍提起反訴其等犯竊佔罪，顯有誣告之嫌。惟依民事
訴訟法第四百條關於既判力客觀範圍之規定，訴訟標的於確定之終局判決中經裁判者
，除法律別有規定外，當事人不得就該法律關係更行起訴。觀前開案件之訴訟標的為
﹃李四海應將系爭房屋建物所有權四分之一持分移轉登記予案外人李寬﹄，而法院在
判決理由欄中就祭祀公業李德茂之派下員究為幾房之認定並非訴訟標的，並無既判力
，故難以此遽認被告甲○○有明知祭祀公業李德茂之派下員為七大房而仍虛構事實而
誣指自訴人李劉梅、李玉娥、李玉珠侵占之主觀犯意」。按民事確定判決，祇就該民
事事件有既判力，對於刑事案件之判斷並無拘束力，然刑事被告若曾參與該民事訴訟
程序並已收受該民事判決正本，明知該民事判決書理由欄所載內容，仍執意以違背該
民事判決書理由欄所載內容之事實，作為申告他人刑事犯罪之事實，能否謂其申告係
出於誤會或懷疑？非無疑義；本件甲○○是否應負誣告罪責，無關上開民事判決既判
力，但由上開民事判決理由欄之說明，已明確認定媽福房亦為派下，甲○○既參與各
該民事訴訟程序並收受各該民事判決正本，若其明知上訴人等及其被繼承人李四海均
屬派下員而繼承系爭不動產，仍反訴上訴人等侵占，能否謂非虛構事實？原判決未深
入究明，自屬違誤。(三)按刑法第三百三十五條第一項之侵占罪，以意圖為自己或第三
人不法之所有而侵占自己持有他人之物為構成要件；依卷內資料，本件系爭房屋登記
為李四海名下，然實際上由甲○○之母李寬占有使用，嗣李寬生前授權甲○○委由乙
○○管理使用，乙○○明知其並非系爭房屋之所有人及上訴人等亦無將系爭房屋易持
有為所有之事實，其具狀反訴上訴人等侵占系爭房屋，能否謂非虛構事實？能否謂乙
○○不知系爭房屋有何糾紛而謂其無誣告之動機與意圖？原判決俱未深入審究，即維
持第一審諭知乙○○無罪之判決，尚嫌率斷。(四)按祭祀公業派下員若被非派下員收養
並除戶，固已非該公業之派下員，然若非被收養並自本家除戶，僅係依台灣民間習俗
兼祧非派下員之香火，尚難謂已非派下員。原判決於理由欄謂李四海之曾祖父李清泉
為派下李旺之次子，李清泉「過房」李媽福（原判決正本第十二頁），所稱李清泉「
過房」李媽福，究係出繼李媽福並自李旺戶下除名，或僅兼祧李媽福繼承香火？又依
台灣民間習慣，祭祀公業之管理人，除公約明訂毋庸限制資格者外，以選任派下為原
則；本件上訴人等之被繼承人李四海若非派下，何以能經派下員過半數同意而曾任本
祭祀公業管理人？此與系爭房屋是否信託登記為李四海名義所有及被告等是否虛構事
實誣告至有關係，原判決俱未審認論，亦有違誤。綜上，應認原判決仍有撤銷發回
之原因。
據上論結，應依刑事訴訟法第三百九十七條、第四百零一條，判決如主文。
中      華      民      國    九十二    年    十二    月    三十一    日
                              最高法院刑事第一庭
                                  審判長法官  施  文  仁
                                        法官  林  永  茂
                                        法官  蕭  仰  歸
                                        法官  賴  忠  星
                                        法官  張  祺  祥
      右正本證明與原本無異
                                              書  記  官
中      華      民      國    九十三    年      一      月      七      日
                                                                        ｖ


司法院資訊處製作；財團法人民間司法改革基金會備份。
